【裁判字號】    94,重訴,13
【裁判日期】    950629
【裁判案由】    家暴罪之殺人
【裁判全文】
臺灣基隆地方法院刑事判決              94年度重訴字第13號
公  訴  人  臺灣基隆地方法院檢察署檢察官
被      告  庚○○
義務辯護人  侯傑中律師
上列被告因家暴罪之殺人案件，經檢察官提起公訴（94年度偵字
第3655、4434號），本院判決如下：
    主  文
庚○○無罪。
    理  由
壹、公訴意旨略以：被告庚○○係謝碧鸞之外甥。庚○○於民國
    （下同）94年8月25日晚間18許駕駛車牌號碼322─CX號營業
    小客車載謝碧鸞、丙○○、乙○○等人至基隆市碧砂漁港吃
    飯，約20時許結束後，又開車載謝碧鸞等人回到基隆市○○
    路丙○○住處，不久，再連同丙○○之夫壬○○一同前往基
    隆市「易竹閣」卡拉0K餐敘飲酒唱歌，席間庚○○出手騷擾
    乙○○，遭謝碧鸞出言嚇止，庚○○遂對謝碧鸞懷恨在心。
    嗣庚○○於同日23時許駕駛上開車輛載謝碧鸞、丙○○、乙○○、壬○○等人至基隆市○○路101號丙○○住處附近，
    並讓謝碧鸞、丙○○、乙○○、壬○○下車後，謝碧鸞、丙○○、乙○○、壬○○遂同至丙○○住處泡茶聊天。惟庚○○復於同日23時50分許以其0000000000行動電話門號撥打丙○○0000000000行動電話門號，向丙○○稱要找戴眼鏡的阿
    姨（即乙○○），丙○○隨即掛斷電話，並將此情及庚○○
    尚在其住處附近乙節告知謝碧鸞，謝碧鸞當場表示要下樓帶
    庚○○回家睡覺，丙○○隨即陪同謝碧鸞下樓。謝碧鸞即於
    94年8月26日0時許，自基隆市○○路95之1號旁的階梯附近
    搭乘庚○○所駕駛之上開小客車離去，惟庚○○竟基於殺人
    之犯意，於同日2時許前之不詳時間，駕車將謝碧鸞載至不
    詳地點，並以不明物體重擊謝碧鸞頭部，造成謝碧鸞顱內出
    血而死亡後，再將之棄屍至基隆市○○里○○○○路人簡來
    旺於同日5時10分許，在長潭里漁港平浪橋下與短堤防間發
    現1名無名女屍陳屍該處，遂通報行政院海岸巡防署北部地
    區巡防局第一海岸巡防總隊報請台灣基隆地方法院檢察署相
    驗。而謝碧鸞之子戊○○因謝碧鸞於上開時間搭乘庚○○所
    駕駛之小客車後隨即失蹤，遂於94年8月29日報警協尋，並
    於94年9月8日會同警方至基隆市立殯儀館確認該名無名女屍
    即係謝碧鸞，因而循線查獲上情，因認被告庚○○涉犯刑法
    第271條第1項殺人罪嫌云云。
貳、按犯罪事實應依證據認定之，無證據不得認定其犯罪事實；
    又不能證明被告犯罪者，應諭知無罪之判決，刑事訴訟法第
    154條第2項、第301條第1項分別定有明文。次按刑事訴訟法
    上所謂認定犯罪事實之證據，係指足以認定被告確有犯罪行
    為之積極證據而言，該項證據自須適合於被告犯罪事實之認
    定，始得採為斷罪資料。且認定不利於被告之事實，須依積
    極證據，苟積極證據不足為不利於被告事實之認定時，即應
    為有利於被告之認定，更不必有何有利之證據。如未能發現
    相當證據，或證據不足以證明，自不能以推測或擬制之方法
    ，以為裁判之基礎。又刑事訴訟上證明之資料，無論其為直
    接或間接證據，均須達於通常一般之人均不致有所懷疑，而
    得確信其為真實之程度，始得據為有罪之認定，若其關於被
    告是否犯罪之證明未能達此程度，而有合理性懷疑之存在，
    致使無從形成有罪之確信，即不得遽為不利被告之認定，此
    分別有最高法院29年上字第3105號、30年上字第816號、40
    年臺上字第86號、76年臺上字第4986號判例可資參照。
、公訴人認被告涉犯殺人罪嫌，係以：被告坦承案發當晚駕車
    搭載謝碧鸞離去，及證人丙○○、乙○○、壬○○之證詞，
    0000000000號行動電話門號雙向通聯紀錄、基隆市○○路監
    視錄影器翻拍照片，臺灣基隆地方法院檢察署檢察官勘驗筆
    錄、驗斷書、相驗屍體證明書及法務部法醫研究所鑑定書、
    內政部警政署刑事警察局測謊鑑定報告為其依據。訊據被告
    堅決否認犯行，辯稱：94年8 月25日晚上，與謝碧鸞吃飯、
    飲酒及唱歌期間，並無與謝碧鸞有不愉快之情形，26日凌晨
    零時，謝碧鸞在正信路丙○○住處上伊車後，車行約一、二
    百公尺，謝碧鸞即表示要找朋友，就在正信路轉彎處下車，
    伊就駕車離開，行駛至安一路因不勝酒力，就在車上睡覺，
    未殺害謝碧鸞等語。
肆、本院查：
  一、證據能力方面：
      按被告以外之人於審判外向法官所為之陳述，得為證據；
      於偵查中向檢察官所為之陳述，除顯有不可信之情況者外
      ，亦得為證據；又除顯有不可信之情況外，公務員職務上
      製作之紀錄文書、證明文書；從事業務之人於業務上或通
      常業務過程所須製作之紀錄文書、證明文書，亦得為證據
      ；被告以外之人於審判外之陳述，雖不符前四條之規定，
      而經當事人於審判程序同意作為證據，法院審酌該言詞陳
      述或書面陳述作成時之情況，認為適當者，亦得為證據；
      刑事訴訟法第159條之1、第159條之4第1、2 款、第159條
      之5定有明文。查證人簡來旺、戊○○、高春敏、丙○○
      、乙○○、壬○○、劉政繁於偵查中向檢察官所為陳述，
      既經具結，並於自由意志下陳述，自無顯不可信之情況，
      依刑事訴訟法第159條之1規定，自得為證據，又被告對本
      案卷內證人簡來旺、戊○○、丙○○、壬○○、己○○於
      警詢所為之陳述、0000000000行動電話門號雙向通聯紀錄
      、正信路監視錄影器翻拍照片、臺灣基隆地方法院檢察署
      檢察官勘驗筆錄、驗斷書、法醫研究所鑑定書、內政部警
      政署刑事警察局測謊鑑定書、台北市政府警察局北市警鑑
      字第09531567600號、09441301500號函均表示無意見，且
      於言詞辯論終結前，就證據能力部分，均無何異議，既無
      異議，依前述法條之規定，該等人證、書證，自有證據能
      力，合先敘明。
  二、實體方面：
  (一)、被告於94年8月25日晚間18許駕駛車牌號碼322─CX號營業
      小客車載謝碧鸞、丙○○、乙○○等人至基隆市碧砂漁港
      晚餐，結束後，先開車載謝碧鸞等人回到基隆市○○路丙○○住處，不久，又連同丙○○之夫壬○○一同前往基隆
      市「易竹閣」卡拉0K餐敘飲酒唱歌，被告再於同日23時許
      駕駛上開車輛載謝碧鸞、丙○○、乙○○、壬○○等人回
      到基隆市○○路101號丙○○住處附近，並讓謝碧鸞、丙○○、乙○○、壬○○下車，被告則駕車停在附近，於同
      日23時50分許以其0000000000行動電話門號撥打丙○○00
      00000000行動電話門號，向丙○○稱要找戴眼鏡的阿姨（
      即乙○○），丙○○隨即掛斷電話告知謝碧鸞，謝碧鸞當
      場表示要下樓帶庚○○回家睡覺，丙○○隨即陪同謝碧鸞
      下樓。謝碧鸞即於94年8月26日凌晨零時許，自基隆市○○路95之1號旁的階梯附近搭乘庚○○所駕駛之上開小客
      車離去等情，業據被告庚○○自承不諱，並經證人丙○○
      、乙○○、壬○○於警詢、偵查中；證人丙○○、壬○○
      於本院審理時證述明確（詳94年度相字第370號偵查卷第
      51─53、81─84頁、本院95年1月18日審判筆錄）。
  (二)、又於94年8月26日上午5時10分許，證人簡來旺在基隆市長
      潭里漁港平浪橋下與短堤防間發現1名女屍陳屍該處，該
      女性死者經查報後發現是被害人謝碧鸞之事實，經證人簡
      來旺、戊○○於警詢、偵查中及高春敏於偵查中證述屬實
      （詳94年度相字第370號偵查卷第10、11、25、57─58、
      69─71頁），經海岸巡防署北部地區巡防局第一海岸巡防
      總隊報請台灣基隆地方法院檢察署相驗，經台灣基隆地方
      法院檢察署檢察官會同法醫師、檢驗員相驗並解剖鑑定結
      果，謝碧鸞係死後遭人棄置入海，頭部有外傷，是打擊傷
      於左顳部出血、骨折，可致命，其係因頭部打擊致顱內出
      血骨折而死亡，死亡方式為他殺，又依據死者胃部含有未
      消化食物，有蛋白及青菜，推定為食入之食物已達二小時
      左右死亡乙節，有北巡局第一岸巡總隊處理相驗案件初步
      調查報告暨報驗書、現場圖、死者發現現場位置照片10張
      、相驗筆錄、勘驗筆錄、陳屍現場照片、相驗照片、解剖
      照片及法務部法醫研究所94年10月18日法醫理字第094000
      3813號函檢送之鑑定書在卷可稽。
  (三)、因此，本案關鍵點，在於被告於 8月26日凌晨零時許，駕
      駛計程車搭載死者謝碧鸞離去後，至同日上午 5時10分許
      ，謝碧鸞被人發現陳屍海邊這段期間，死者謝碧鸞是與何
      人在一起並慘遭殺害。
  (1)、依據證人丙○○於94年8月31日、9月10日警詢時證稱：在
      碧砂漁港吃晚餐時，死者提及被告小時候其母好賭好飲酒
      ，四處遊走，棄他不顧的事，被告情緒就不安，而且有許
      多手勢，在「易竹閣」卡拉ＯＫ飲酒唱歌時，被告有對乙○○毛手毛腳，被死者斥責等語；於94年9月11日檢察官
      偵訊時，具結證稱：在吃晚餐時，死者提及被告小時候的
      事，被告情緒就不安，而且有許多手勢，在卡拉ＯＫ時，
      被告對乙○○毛手毛腳，死者有說都是阿姨輩，不可以這
      樣，但被告不理會，當晚被告有抱怨停車費太貴等語；於
      本院95年1月18日審理時稱：死者在吃飯時，有說被告小
      時候的事情，被告不太高興，作一些奇怪的動作，在易竹
      閣唱歌時，被告一直對乙○○動手動腳，死者有阻止被告
      ，不可以動歪腦筋，因為乙○○是阿姨輩，在碧砂漁港吃
      飯時，死者有說被告有十幾年沒來看過她，而且當天被告
      的面色很兇惡等語（詳94年度相字第 370號偵查卷第52、
      82、118頁、本院95年1月18日審判筆錄），證人乙○○於
      94年 9月11日檢察官偵訊時證稱：唱歌時被告有對伊毛手
      毛腳，被死者制止等語（詳94年度相字第 370號偵查卷第
      83頁），證人壬○○於94年 9月10日警詢時稱：被告唱歌
      期間心神好像很不安，並稱他最近事情很多，心裡很煩，
      且雙手常常筆劃手勢或緊握拳頭舉止很怪異等語；於94年
      9 月11日於檢察官偵訊時證稱：唱歌時被告有對乙○○不
      規矩及一些不安分之舉動等語；於本院審理時稱：剛開始
      沒有什麼事情，大家都很開心，後來死者就開始講一些被
      告小時候的事，還有一些被告家裡比較不能見光的事情，
      如被告的母親都不在家照顧他，都是死者一直在提這些往
      事，被告有些惱羞成怒，喝酒期間，被告有對乙○○有好
      感，我有看到被告攬著乙○○的肩，舉止像在酒店叫小姐
      ，他還有說他今天是要請死者一人，我們是否來白吃王八
      蛋等語（詳94年度相字第370號偵查卷第82、121頁、本院
      95 年1月18日審判筆錄），證人戊○○於94年9月8日警詢
      時稱：死者平日做人不錯，不可能與人結怨，也無金錢糾
      紛等語；於94年9月9日檢察官偵訊時稱：死者不可能自殺
      等語；於本院審理時稱：驗屍時被告有在場，站在很遠的
      地方，當告訴他死者是謝碧鸞時，即馬上雙手膜拜，頸部
      紅紅的，頭冒汗等語（詳94年度相字第 370號偵查卷第58
      、71頁、本院95年 1月18日審判筆錄），證人高春敏於94
      年9月9日檢察官偵訊時稱：被告要載死者離開時，因之前
      被告與死者有口角，丙○○不放心有追出來等語（詳94年
      度相字第 370號偵查卷第71頁）；證人劉政繁即承辦本案
      警員於94年 9月11日檢察官偵訊時稱：有關死者交往情形
      ，據當地里長表示，死者交往單純等語（詳94年度相字第
      370 號偵查卷第88頁），綜上證人所言，死者死亡前最後
      是與被告在一起，而死者平日又交往單純，未與人結怨，
      僅在案發當天對被告斥責，引起被告不悅，被告似有殺害
      死者之動機。
  (2)、被告供稱：94年 8月26日凌晨零時許，死者謝碧鸞搭載其
      所駕計程車離開丙○○正信路住處後，才行駛一、二百公
      尺，死者就說要找朋友在正信路轉彎處下車，死者下車後
      ，伊即駕車離去，在安一路附近（安樂國中門口）雜貨店
      購買香煙，抽了幾支煙後，就在車上睡覺，天亮後有把車
      開到大武崙路上之加油站加油等語，雖有94年8月26日7時
      25分之加油站發票、加油站監視錄影器翻拍照片 6張、被
      告所使用0000000000號行動電話通聯紀錄可證（附於94年
      度相字第370號偵查卷第65、131頁、94年度偵字第4434號
      偵查卷第105、106頁），惟本院於95年 1月18日訊問雜貨
      店老闆丁○○，證人丁○○證稱：安樂國中附近一百公尺
      內僅伊一家雜貨店，平日雜貨店營業至凌晨 1時休息，雖
      對被告有印象，但因做生意，客人來來去去，印象不深等
      語（詳本院95年 1月18日審判筆錄），並有基隆市警察局
      第四分局95年 1月23日基警分四偵字第0950400435號附卷
      可稽，因此，被告是否真如其所言，在死者正信路下車後
      ，伊單獨駕車至安一路並在車上休息至天亮等情，即有疑
      問。
  (3)、然縱使被告有前述之動機、死者又未與人結怨，及死者遭
      人殺害時間（94年8月26日凌晨零時至上午5時15分被人發
      現）被告無法證明其確實在安一路車上睡覺等不利情事，
      但查：
  、被告案發當天所駕332─CX號計程車及放置車上之衣物，
      經台北市政府警察局刑事鑑識中心勘察鑑識及送內政部警
      政署刑事警察局鑑驗結果：I、車體外部，右前座車門外
      側、引擎蓋右側及前保險桿右側發現紅色斑跡，經以ＫＭ
      試劑檢測，均呈血跡陰性反應；II、車體內部，在後座右
      側Ｃ柱發現毛髮及可疑斑跡，車內物件（含椅套等），經
      檢視並以ＫＭ試劑檢測，發現駕駛座地板上腳踏墊有呈陽
      性反應，惟在後座右側發現之毛髮，經抽取ＤＮＡ檢測，
      人類ＤＮＡ定量結果，未檢出ＤＮＡ量，及未檢出型別，
      右側Ｃ柱斑跡，以Kastle-Meyer血跡反應檢測法檢測結果
      ，呈陰性反應，經抽取ＤＮＡ檢測，人類ＤＮＡ定量結果
      ，未檢出ＤＮＡ量，駕駛座地板上腳踏墊，以紫光照射檢
      測視及以Kastle-Meyer血跡反應檢測法檢測結果，未發現
      可疑血跡斑，腳踏墊標示 0000000處，未檢出型別；III、
      車輛後行李箱情形，內部物件有收納盒及塑膠袋，內置有
      衣服12件、內褲1件、步鞋1雙等物，以ＫＭ試劑檢測，未
      發現血跡陽性反應；Ⅳ、車輛底盤情形，經檢視並以ＫＭ
      試劑檢測，未發現血跡陽性反應；Ⅴ、計程車之所採取毛
      髮，經抽取ＤＮＡ檢測，未檢出足資比對之型別；Ⅵ、死
      者謝碧鸞左、右手指甲，經抽取ＤＮＡ檢測，未檢出被害
      人以外之型別；Ⅶ、被告西褲、皮鞋，以紫光照射檢測視
      及以Kastle-Meyer血跡反應檢測法檢測結果，未發現可疑
      血跡斑，襯衫領口標示 0000000處，經抽取ＤＮＡ檢測，
      未檢出被告以外之型別；Ⅷ、死者胸罩，內側標示000000
      0處，以唾液澱粉每檢測法檢測，呈陰性反應，經抽取Ｄ
      ＮＡ檢測，人類ＤＮＡ定量結果，未檢出ＤＮＡ量，內側
      標示 0000000處，以唾液澱粉每檢測法檢測，呈陰性反應
      ，經抽取ＤＮＡ檢測，人類男性Ｙ染色體ＤＮＡ定量結果
      ，未檢出ＤＮＡ量，外側標示0000000處，以Kastle-Meye
      r血跡反應檢測法檢測結果，呈陽性反應，經抽取ＤＮＡ
      檢測，人類男性Ｙ染色體ＤＮＡ定量結果，未檢出ＤＮＡ
      量；Ⅸ、死者內褲、無袖上衣，以Kastle-Meyer血跡反應
      檢測法檢測結果，呈陽性反應，經抽取ＤＮＡ檢測，人類
      ＤＮＡ定量結果，未檢出ＤＮＡ量；Ⅹ、死者短褲，以Ka
      stle-Meyer血跡反應檢測法檢測結果，呈陽性反應，經抽
      取ＤＮＡ檢測，未檢出型別，而勘驗物品上如有血跡，經
      過清洗後，是否仍可檢測出血液反應一事，應視血跡殘留
      量、殘留物體表面吸附狀態、殘留環境及清洗溶劑等因素
      ，綜合研判之；查本案車牌322─ CX號計程車為基隆市警
      察局於94年 9月10日查扣車輛，基隆市警察局鑑識課於當
      日亦曾勘察採證，台北市政府警察局鑑識中心於94年10月
       6日才協助該計程車及被告衣物之血跡採驗鑑定，因影響
      因素眾多，難以斷論，此有台北市政府警察局94年10月28
      日北市警鑑字第 09441301500號函及所附車輛勘察報告、
      勘察測繪圖、證物送驗紀錄表、照片，95年 2月14日北市
      警鑑字第 09531567600號函及所附鑑驗書、台北市政府警
      察局95年 2月14日北市警鑑字第095315567600號函在卷可
      參（附於94度偵字第3655號偵查卷64─ 109頁、本院卷內
      ），證人即被告所駕計程車老闆己○○於94年10月13日警
      詢及本院95年1月18日審理時均證稱：查扣車牌322─ＣＸ
      號計程車之紅色腳踏墊，與交給被告計程車時之腳踏墊相
      同等語（詳94度偵字第3655號偵查卷35頁、本院卷內），
      另送鑑現場指紋二枚，因紋線特徵點不足，無法比對，亦
      有內政部警政署刑事警察局鑑驗書附卷可證（詳94度偵字
      第4434號偵查卷45頁）。
  、再者，被告自稱：自基隆市○○路24號前死者謝碧鸞上車
      後，沿正信路行駛約一、二百公尺，死者即下車，伊由正
      信路右轉東信路、信一路、經基隆女中、基隆市火車站、
      至安一路停車休息，從未去過長潭里海邊發現屍體之地點
      等語，雖被告之供述，無法以證據證明，但關於自正信路
      右轉東信路往基隆女中方向行駛，於94年 8月25日至26日
      所有可能通往長潭里海邊之沿路監視錄影器均已遭覆蓋等
      情，有基隆市警察局第二分局偵查報告、基隆門牌查詢系
      統、94年 8月25日23時50分正信路右轉信一路往基隆女中
      方向監視錄影器翻拍照片6張在卷足憑（詳94度偵字第365
      5號偵查卷27、36─38頁、94年度偵字第4434號偵查卷第1
      02─104頁），另參以基隆市警察局派員採取322─ＣＸ號
      計程車內砂土，與長潭里海邊砂土分別送內政部警政署刑
      事警察局、環保署環境檢驗所比對，均表示無相關儀器可
      供鑑驗比對，業據證人即基隆市警察局鑑識課警員甲○○
      於本院審理時證述明確（詳本院95年5月4日審判筆錄），
      並有基隆市警察局95年3月20日基警鑑字第0950064008號
      函、採證照片11張附卷可按，亦不能證明被告有去過死者
      陳屍之長潭里海邊。
  、另查，被告經送內政部警政署刑事警察局測謊結果，認被
      告於測前會談否認有打死者謝碧鸞或是將謝女丟入海中，
      經測試結果，呈不實反應，固有內政部警政署刑事警察局
      鑑定書一份在卷可稽（附於95年度偵字第3655號偵查卷第
      116─121 頁)。惟按測謊鑑定，係依一般人若下意識刻意
      隱瞞事實真相時，會產生微妙之心理變化，例如：憂慮、
      緊張、恐懼、不安等現象，而因身體內部之心理變化，身
      體外部之生理狀況亦隨之變化，例如：呼吸急促、血液循
      環加速、心跳加快、聲音降低、大量流汗等異常現象，惟
      表現在外之生理變化，往往不易由肉眼觀察，乃由測謊員
      對受測者提問與待證事實相關之問題，藉由科學儀器（測
      謊機）紀錄受測者對各個質問所產生細微之生理變化，加
      以分析受測者是否下意識刻意隱瞞事實真相，並判定其供
      述是否真實，測謊機本身並不能直接對受測者之供述產生
      正確與否之訊號，而係測謊員依其專業之學識及經驗，就
      測謊紀錄，予以客觀之分析解讀。且刑事訴訟法就證據之
      證明力，採自由心證主義，由法院本於確信自由判斷，惟
      法院之自由判斷，亦非漫無限制，仍不得違背經驗法則及
      論理法則；測謊檢查之受測者可能因人格特性或對於測謊
      質問之問題無法真正瞭解，致出現不應有之情緒波動反應
      ，此時若過於相信測謊結果，反而有害於正當之事實認定
      ，又測謊檢查之時間過遲，攸關受測者情緒得否平復，與
      鑑定之精確性非無影響，此時間因素，事實審法院於取捨
      時不得不予考量。且受測者否認犯罪之供述呈現不實之情
      緒波動反應，不得採為有罪判決之唯一證據（最高法院92
      年度臺上字第2282號判決意旨參照）。故測謊鑑定，倘鑑
      定人具備專業之知識技能，復基於保障緘默權而事先獲得
      受測者之同意，所使用之測謊儀器及其測試之問題與方法
      又具專業可靠性時，該測謊結果，如就有利之供述，經鑑
      定人分析判斷有不實之情緒波動反應，依補強性法則，雖
      可採為證據，但不得作為有罪判決之唯一證據，僅得供裁
      判之佐證，其證明力如何，法院仍應調查相關補強證據以
      認定之。而本案經本院斟酌上開各項事證，認並無積極證
      據，足以證明被告確為本案殺人犯行之行為人，尚難單憑
      測謊鑑定之證據，遽為被告有罪之依據。
  、綜上所述，尚未達於使本院確信被告犯殺人罪之程度，本
      案尚有合理可疑存在，實難據為被告不利之認定，參以首
      開說明，不能證明被告犯殺人罪，應就被告為無罪判決之
      諭知。
據上論斷，應依刑事訴訟法第299條第1項前段、第301條第1項前
段。
本案經檢察官辛○○到庭執行職務
中    華    民    國    95    年    6     月    29    日
                  刑事第三庭審判長法    官  王福康
                                  法    官  王慧惠
                                  法    官  齊潔
以上正本證明與原本無異。
對於本件判決如有不服，應於收受送達後10日內，向本院提出上
訴書狀，上訴於臺灣高等法院，並按他造當事人之人數附具繕本
。
中    華    民    國    95    年    6     月    29    日
                                  書 記 官  潘端典


司法院資訊處製作；財團法人民間司法改革基金會備份。
